ACORDAO-COMPLETO-2471292

ACÓRDÃO 200/2022 ATA 3/2022 - PLENÁRIO

VISTOS, relatados e discutidos estes autos de recurso de revisão interposto pela Associação Hoc Tempore e por Pablo Fabião Lisboa em face do Acórdão 8345/2018-TCU-Segunda Câmara, o qual rejeitou os embargos de declaração opostos pelos mesmos recorrentes ao Acórdão 6297/2018-TCU-Segunda Câmara, por meio do qual este Tribunal negou provimento ao recurso de reconsideração interposto contra o Acórdão 13232/2016-TCU-Segunda Câmara, de natureza condenatória,
ACORDAM os Ministros do Tribunal de Contas da União, reunidos em sessão do Plenário, ante as razões expostas pelo relator e com fundamento nos artigos 32, inciso III, e 35, inciso III, da Lei 8.443/1992, em: 
9.1. não conhecer do recurso de revisão;
9.2. dar ciência desta deliberação aos recorrentes e demais interessados.

Recurso de revisão contra acórdão que julgou irregularidades as contas dos recorrentes, com condenação em débito e multa, em razão de irregularidades na execução de termo de parceria cujo objeto era a implantação de um núcleo de mediação comunitária para a prestação de serviços de assessoria jurídica.

Ministério da Justiça (extinta).

3. Interessados/Responsáveis/Recorrentes:
3.1. Interessado: Ministério da Justiça (extinta).
3.2. Responsáveis: Associação Hoc Tempore (07.300.325/0001-39); Pablo Fabião Lisboa (XXX.293.170-XX).
3.3. Recorrentes: Associação Hoc Tempore (07.300.325/0001-39); Pablo Fabião Lisboa (XXX.293.170-XX).

13.1. Ministros presentes: Bruno Dantas (na Presidência), Benjamin Zymler, Augusto Nardes, Jorge Oliveira e Walton Alencar Rodrigues (Relator).
13.2. Ministro-Substituto convocado: Augusto Sherman Cavalcanti.
13.3. Ministro-Substituto presente: Marcos Bemquerer Costa.

ACORDAO-COMPLETO-2533785

Acórdão 913/2022 - Plenário

PABLO FABIAO LISBOA

ASSOCIAAO HOC TEMPORE

WALTON ALENCAR RODRIGUES

Ministro Raimundo Carreiro.

Tratam os autos de Recurso de Revisão em processo de Tomada de Contas Especial instaurada pelo Ministério da Justiça, em desfavor de Pablo Fabião Lisboa, na qualidade de Coordenador Executivo da Oscip, e da Associação Hoc Tempore/RS, em razão da não aprovação da prestação de contas do Termo de Parceria 001/2008, celebrado entre a Secretaria de Reforma do Judiciário e a Associação Hoc Tempore/RS.
Transcrevo, no essencial, a instrução do exame de admissibilidade (peça 125) :
"Trata-se de Tomada de Contas Especial (TCE) instaurada pelo Ministério da Justiça, em desfavor do Sr. Pablo Fabião Lisboa, na qualidade de Coordenador Executivo da Oscip, e da Associação Hoc Tempore/RS, em razão da não aprovação da prestação de contas do Termo de Parceria 001/2008, celebrado entre a Secretaria de Reforma do Judiciário e a Associação Hoc Tempore/RS. 
O objetivo da avença era implantar um Núcleo de Mediação Comunitária contendo serviços de assessoria jurídica na Região de Balsa, a serem prestados pelos estudantes da Faculdade de Direito da UFPel, além de preparar a instalação de cinco Núcleos de Pré-Mediação na periferia da cidade de Pelotas e oferecer cursos de capacitação em mediação aos discentes e docentes da Universidade.
Para tanto, foram aportados R$ 100.000,00 em recursos federais, com contrapartida do parceiro privado no valor de R$ 26.000,00. O Termo de Parceria foi celebrado em 28/11/2008, com vigência até 27/2/2010 (peça 1, p. 114-128, 220) .
Em essência, as irregularidades decorreram da ausência de comprovação do nexo de causalidade entre a utilização dos recursos geridos e os gastos realizados, além da inexecução parcial do plano de trabalho e da destinação irregular de bem remanescente adquirido pela Oscip para cumprimento do termo (voto condutor do acórdão condenatório, peça 43, p. 1) . 
No âmbito desta Corte de Contas, foi procedida a citação da entidade e de seu responsável. As alegações de defesa ofertadas, contudo, não foram suficientes para afastar as irregularidades discutidas nesta TCE. 
Posto isso, o processo foi apreciado por meio do Acórdão 13232/2016-TCU-Segunda Câmara, da relatoria do Ministro Raimundo Carreiro, que julgou irregulares as contas do responsável e da entidade, e lhes aplicou débito e multa individual no valor de R$ 10.000,00 (peça 42) . 
Posteriormente, em decorrência de inexatidão material, o acórdão condenatório foi retificado por meio do Acórdão 4909/2017-TCU-Segunda Câmara (peça 48) .
Em seguida, foram opostos embargos de declaração por Pablo Fabião Lisboa e Associação Hoc Tempore (peça 60) , os quais foram conhecidos e, no mérito, negados, nos termos do Acórdão 8571/2017-TCU-Segunda Câmara, da relatoria do Ministro Aroldo Cedraz (peça 62) .  
Irresignados, a entidade e seu responsável interpuseram recurso de reconsideração à peça 70. O expediente recursal foi apreciado pelo Acórdão 6297/2018-TCU-Segunda Câmara, da relatoria da Ministra Ana Arraes, que conheceu do recurso, para, no mérito, negar-lhe provimento (peça 85) .
Novamente, foram opostos embargos declaratórios (peça 94) , os quais foram conhecidos e, no mérito, rejeitados, conforme determinado pelo Acórdão 8345/2018-TCU-Segunda Câmara, da relatoria da Ministra Ana Arraes (peça 95) . 
Por fim, houve nova interposição de embargos de declaração (peça 103) , os quais foram conhecidos e, no mérito, acolhidos, de maneira a prestar os esclarecimentos constantes do voto que fundamentou a deliberação (Acórdão 929/2019-TCU-Segunda Câmara, peça 104) . 
Neste momento, o responsável e a entidade interpõem recurso de revisão, com fundamento no inciso III do art. 35 da Lei 8.443/1992, em que argumentam que houve a prescrição da pretensão punitiva e ressarcitória deste Tribunal de Contas, tendo em vista recente posicionamento do Supremo Tribunal Federal acerca da matéria. Considerando que os fatos ocorreram em 2008, e a citação somente ocorreu em maio de 2015, a prescrição restaria evidente (peça 124) . 
O recurso de revisão se constitui em espécie recursal de sentido amplo, verdadeiro procedimento revisional, com índole jurídica similar à ação rescisória, que objetiva a desconstituição da coisa julgada administrativa. Além dos pressupostos de admissibilidade comuns a todos os recursos (tempestividade, singularidade e legitimidade) , o recurso de revisão requer o atendimento dos requisitos específicos indicados nos incisos do art. 35 da Lei 8.443/1992: I - erro de cálculo; II - falsidade ou insuficiência de documentos em que se tenha fundamentado o acórdão recorrido; e III - superveniência de documentos novos com eficácia sobre a prova produzida.
Do exame do recurso constata-se que o recorrente se limitou a invocar hipótese legal compatível com o recurso de revisão, sem, contudo, satisfazê-la materialmente.
Meros argumentos e teses jurídicas representam elementos ordinários que somente justificariam o seu exame em sede de recurso de reconsideração, espécie recursal prevista no art. 33 da Lei 8.443/1992. Entendimento diverso iria descaracterizar a natureza excepcional e revisional do recurso de revisão, que se assemelha à ação rescisória no âmbito do processo civil.
Superado este exame, resta prejudicado o pedido para concessão de efeito suspensivo com base em fumus boni iuris e periculum in mora, pois não se verificam condições de admissibilidade para o próprio recurso interposto. Por óbvio, como o recurso não merece conhecimento, não há que se falar em efeito suspensivo com base em cautelar.
Ante o exposto, o recurso não atende aos requisitos específicos de admissibilidade do recurso de revisão estabelecidos no art. 35 da Lei 8.443/1992. (...) 
II
A rigor, prescrição é matéria de mérito (é instituto de direito material, que atinge diretamente a pretensão) . Como tal, só deveria ser analisada se o recurso fosse conhecido. Há, porém, uma relevante distinção a considerar, no processo de controle externo:
 a) se a alegação é feita quando ainda não foi constituído o processo de cobrança executiva, o exame é ainda oportuno, devendo ser realizado até mesmo de ofício (caso não conhecido o recurso) , ante o risco de se encaminhar à cobrança judicial dívidas já prescritas;
 b) por outro lado, se o processo de cobrança executiva já foi constituído e encaminhado ao órgão executor, o Tribunal não deve reapreciar o julgamento, de ofício, dada a presunção de liquidez e certeza de que se reveste o título condenatório; nesse caso, as defesas que o responsável queira opor à execução (e a prescrição é uma das defesas possíveis, como referido adiante) devem ser postuladas perante o juízo competente. 
III
Justificando as conclusões acima, destaca-se que o Tribunal pode aferir a ocorrência de prescrição até mesmo de ofício (item 9.1.6 do Acórdão 1441/2016-TCU-Plenário) . Logo, por maior razão deve fazê-lo quando provocado pelo interessado, independentemente de a provocação ocorrer em sede de recurso e, nesse caso, independentemente de o recurso ser ou não conhecido (Acórdão 993/2017-TCU-Plenário, rel. min. Augusto Nardes) .
O relevante, porém, é que o exame - de ofício ou por provocação da parte - se dê em momento ainda oportuno, entendendo-se que a iniciativa é oportuna enquanto o processo estiver no âmbito do TCU, ou seja, enquanto o título condenatório não houver sido encaminhado à cobrança executiva.
O objetivo da análise é exatamente o de coibir o ajuizamento de cobranças de dívidas prescritas, o que apenas contribuiria para a sobrecarga da Administração e do sistema judiciário, além de expor o erário a eventuais ônus de sucumbência.
Se, porém, já foi promovida a execução judicial, não se deve reapreciar, de ofício, um título executivo que se reveste das presunções de liquidez e certeza (cf. art. 24 da Lei 8.443/1992) . Nesse caso, a prescrição poderá ser alegada, como matéria de defesa, na própria execução.  
 Com efeito, a prescrição é uma das hipóteses de inexigibilidade de uma obrigação, ainda que certificada em título executivo (cf., p. ex., CPC, art. 917, I, c/c art. 525, § 1º, VII) , notadamente em se tratando de título executivo extrajudicial (cf. CPC, art. 917, VI) . Especificamente no caso do débito, até então considerado imprescritível, o recente julgamento do RE 636.886 (tema 899 da repercussão geral) , pelo STF, poderá, ainda, abrir a discussão sobre a incidência da causa de inexigibilidade do título prevista no art. 525, § 12, do CPC. Mas esse debate há de se desenvolver perante o juízo natural, da execução, se a cobrança já está em curso.
IV
Embora essa discussão seja rara na jurisprudência do TCU, relativamente à prescrição, em várias outras hipóteses, os normativos do Tribunal adotam o mesmo princípio, de preservar a higidez do título executivo já encaminhado à cobrança judicial quando não há mais recurso cabível ou admissível no âmbito do TCU. 
Veja-se, por exemplo, a previsão contida na Resolução TCU 178/2005, art. 3º, § 2º, que disciplina a situação de multa aplicada a responsável que venha a falecer antes da cobrança. Nesse caso, se o falecimento ocorreu antes do trânsito em julgado da deliberação, o tribunal poderá rever a multa de ofício (a evidenciar que se trata de matéria de ordem pública) ; se a condenação já era definitiva, no entanto, o acórdão condenatório não será modificado. Nos termos do Acórdão 2399/2010-TCU-Plenário (rel. min. José Múcio Monteiro) , que alterou a citada resolução para incluir essa regra, o debate acerca da execução contra os sucessores é matéria própria da execução; e, uma vez constituído o título executivo, "não caberia ao TCU discutir acerca da possibilidade de execução de seus acórdãos, mas sim à Advocacia-Geral da União".
Nessa mesma linha, e de forma ainda mais clara, observa-se que até mesmo a possibilidade de o TCU dar quitação ao responsável sofre mitigações (autocontenção) caso já exista processo de cobrança executiva, devendo-se, nesse caso, preservar a competência do juízo natural da execução. É o que dispõe o art. 218 do Regimento Interno do TCU:
Art. 218. Provado o pagamento integral, o Tribunal expedirá quitação do débito ou da multa ao responsável, desde que o processo não tenha sido remetido para cobrança judicial.
 (...) 
§ 2º Caso já tenha sido encaminhada a documentação para cobrança executiva, a comunicação do pagamento da dívida será enviada ao órgão executor [o que se justifica pela premissa de que o juízo da execução é o órgão competente para dizer sobre a quitação, com a consequente extinção do processo executivo].
Por fim, o art. 9º da Resolução TCU 178/2005 é expresso ao evitar a atuação concomitante do Tribunal em cobranças que já estão judicializadas, salvo a hipótese de eventual provimento (que pressupõe, logicamente, o prévio conhecimento) de recurso (em especial do recurso de revisão, que possui natureza similar à da ação rescisória) . Veja-se o teor do citado dispositivo: 
Art. 9º Após a remessa da documentação aos órgãos/entidades executores, não mais haverá intervenção do Tribunal no processo, especialmente no tocante ao recebimento extrajudicial das quantias objeto dos acórdãos condenatórios.
Parágrafo único. No caso de provimento de recurso de revisão que resulte na alteração ou extinção do montante devido, caberá ao Tribunal comunicar o resultado da deliberação ao órgão/entidade executor que tenha ajuizado a ação.
Em suma, deflui desses vários dispositivos a orientação de que se deve preservar a higidez do título executivo já encaminhado à cobrança judicial (salvo a excepcional hipótese de vício de citação em processo que correu à revelia, pois, nesse caso, a coisa julgada não se aperfeiçoa, conforme Acórdão 960/2018-TCU-Plenário, rel. min. Benjamin Zymler) . 
No que se refere à prescrição, a matéria pode ser apreciada de ofício, mesmo não se conhecendo do recurso, enquanto não constituída a cobrança executiva. Todavia, "após a remessa da documentação aos órgãos/entidades executores, não mais haverá intervenção do Tribunal no processo" (art. 9º da Resolução TCU 178/2005) , a não ser pela via recursal própria, se atendidos os requisitos de admissibilidade. Fora essa hipótese, toda e qualquer defesa que o responsável queira opor deverá fazê-lo perante o juízo competente, no âmbito do processo de execução. 
V
No caso concreto, os processos de cobrança executiva já foram constituídos, com a remessa dos elementos pertinentes ao órgão executor. Trata-se dos TCs Processo 009.115/2019-6, Processo 009.116/2019-2 e Processo 009.117/2019-9, apensos. Logo, não mais é oportuna análise da prescrição no caso em exame, nos termos do art. 9º da Resolução-TCU 178/2005".
O Ministério Público diverge do encaminhamento proposto por entender que a prescrição é matéria de ordem pública e como tal pode ser avaliada em qualquer etapa do processo, sobretudo se houver provocação da parte. Propõe, assim, o retorno dos autos à unidade técnica para que, em complemento à análise de admissibilidade já realizada, seja aferida, de ofício, a ocorrência da prescrição.

Joana Renata de Freitas Miranda (40.636/OAB-DF) e Alexandre Melo Soares (34786/OAB-DF), representando Associação Hoc Tempore; Joana Renata de Freitas Miranda (40.636/OAB-DF) e Alexandre Melo Soares (34786/OAB-DF), representando Pablo Fabião Lisboa.

Procurador Marinus Eduardo De Vries Marsico.

RECURSO DE REVISÃO. REQUISITOS DE ADMISSIBILIDADE NÃO ATENDIDOS. PRESCRIÇÃO. MATÉRIA DE ORDEM PÚBLICA. IMPOSSIBILIDADE DE APRECIAÇÃO. NÃO CONHECIMENTO.

TOMADA DE CONTAS ESPECIAL (TCE)

Secretaria de Recursos (Serur); Secretaria de Controle Externo de Tomada de Contas Especial (SecexTCE).

Tratam os autos de Recurso de Revisão intentado por Pablo Fabião Lisboa e Associação Hoc Tempore/RS em face do Acórdão 929/2019-TCU-Segunda Câmara, que aclarara o Acórdão 8345/2018-TCU-Segunda Câmara, que, por sua vez, rejeitou os embargos de declaração opostos pelos recorrentes ao Acórdão 6297/2018-TCU-Segunda Câmara, por meio do qual este Tribunal negara provimento ao recurso de reconsideração interposto contra o Acórdão 13232/2016-TCU-Segunda Câmara, de natureza condenatória.
Os recorrentes aludem a fato novo, aludindo a recente posicionamento do Supremo Tribunal Federal acerca da prescrição, e defendem a sua incidência neste processo, o que levaria à anulação das condenações.
A unidade técnica propõe o não conhecimento do recurso e seu arquivamento.
O Ministério Público entende necessário examinar a prescrição, por se tratar de matéria de ordem pública, razão por que propõe o retorno dos autos à Serur.
Assiste razão à Serur, uma vez que não restaram atendidos os requisitos legais de admissibilidade.
O Recurso de Revisão é instrumento processual de impugnação de decisões cujo manejo somente é possível nos estritos limites fixados pela lei. Trata-se de recurso cuja fundamentação deve necessariamente estar atrelada a situações específicas que a lei considerou serem pressupostos para o seu cabimento.
Assim, além dos pressupostos de admissibilidade comuns a todos os recursos, o recurso de revisão requer o atendimento de requisitos específicos indicados nos incisos do art. 35 da Lei 8.443/1992: I) erro de cálculo; II) falsidade ou insuficiência de documentos em que se tenha fundamentado o acórdão recorrido; e III) superveniência de documentos novos com eficácia sobre a prova produzida. 
Trata-se, assim, de recurso de fundamentação vinculada cujo cabimento depende de que o recorrente invoque a ocorrência de alguma das hipóteses específicas que a lei processual - no caso, a LOTCU - tenha estabelecido.
Ora, ao intentar impugnar acórdão proferido por meio desse instrumento processual, o recorrente precisa fundamentar e apresentar as razões pelas quais entende que o recurso é cabível, expondo os fatos que permitem o exame do apelo.
No caso, os interessados não alegam a incidência de nenhuma das hipóteses em que a lei admitiu a interposição do recurso. Não foi alegada a ocorrência de erro de cálculo, nem apontada qualquer falsidade ou insuficiência de documentos em que se tenha fundamentado o acórdão recorrido, e tampouco foi alegada a superveniência de documentos novos com eficácia sobre a prova produzida.
Os recorrentes, em verdade, limitaram-se a afirmar que a decisão do STF constituía fato novo. E ainda que se pudesse, hipoteticamente, admitir essa deliberação como documento novo, o que a rigor não é, seria necessário, para o cabimento do recurso, que se demonstrasse, ao menos em tese, a possibilidade de produzir efeitos sobre a prova produzida nos autos.
Ocorre que sequer em tese a novel decisão do STF poderia produzir efeitos sobre as provas constantes destes autos uma vez que a prescrição da pretensão ressarcitória, de que trata o RE 636.886, diz respeito tão somente à fase de execução judicial de deliberação do Tribunal de Contas, não sendo aplicável à fase que antecede a formação do título executivo extrajudicial.
Assim, uma vez não atendidos os requisitos específicos de admissibilidade, não conheço do recurso.

Ainda que se admitisse o exame da prescrição em recurso de revisão não conhecido, isso em nada socorreria aos recorrentes, haja vista que não se configurou prescrição alguma.
Como visto, a decisão proferida no RE 636.886 diz respeito tão somente à prescrição de ação de cobrança de título executivo extrajudicial oriundo de deliberação do Tribunal de Contas, sendo aplicável apenas à fase de execução judicial de Acórdão desta Corte, em nada atingindo o processo de TCE, em si.
Assim, continuam hígidos tanto o posicionamento fixado pelo STF, em 2008, no MS 26.210, quando foi fixada a tese da imprescritibilidade das ações de ressarcimento ao erário, quanto a Súmula TCU 282, também nesse sentido
Quanto à prescrição da pretensão punitiva, esta Corte, em incidente de uniformização de jurisprudência, adotou, com supedâneo no Código Civil, o prazo decenal, contado a partir da data do fato impugnado e interrompido pelo ato que ordenar a citação, a audiência ou a oitiva da parte (Acórdão 1441/2016-TCU-Plenário) . Considerando que os fatos examinados nesta TCE ocorreram em 2008, e a citação foi ordenada em 2015, não se verificou a ocorrência da prescrição.
Ante o exposto, voto por que o Tribunal adote o Acórdão que ora submeto à apreciação deste Colegiado.
TCU, Sala das Sessões, em 2 de fevereiro de 2022.
WALTON ALENCAR RODRIGUES 
Relator